【裁判字號】    88,訴,1105
【裁判日期】    900117
【裁判案由】    侵權行為損害賠償
【裁判全文】
臺灣士林地方法院民事判決  八十八年度訴字第一一○五號
    原      告  乙○○
    訴訟代理人  柴健華律師
    被      告  甲○○      住台北市○○區○○路一三二號七樓
右當事人間侵權行為損害賠償事件，本院判決如左：
    主    文
原告之訴及假執行之聲請均駁回。
訴訟費用由原告負擔。
    事    實
壹、原告方面：
一、聲明：
（一）被告應給付原告新臺幣伍佰玖拾伍萬元及自起訴狀繕本送達之翌日起至清償日
      止，按年息百分之五計算之利息。
（二）前項聲明原告願供擔保請准宣告假執行。
二、陳述：
（一）被告係第三人長鈜建設股份有限公司（下稱長鈜公司）之特約代書，其涉嫌於
      民國八十七年三、四月間，與該公司之董事長林明洲、董事林明欽、監察人洪
      志卿等共同基於不法所有之意圖，明知原告向林明洲所承購之不動產（門牌號
      碼：台北縣汐止鎮○○○路四九九號七樓，含座落基地）早於八十七年三月二
      十三日簽訂買賣合約前（即八十六年十二月十日）即由林明洲向台北縣汐止鎮
      農會辦理貸款並設定新台幣（下同）四百八十萬元高額之抵押權，竟仍接受長
      鈜公司之委託，以原告之費用辦理系爭不動產移轉登記，由於被告刻意隱匿前
      開貸款設定一事，致使原告誤認系爭房地無任何負擔，決意以市價四百五十五
      萬元購買，茲被告及其他涉案人所為犯行，業經台灣士林地方法院檢察署受理
      偵查中，合先陳明。
（二）被告從事代書職務多年，且與長鈜公司負責人林明洲關係密切，交情匪淺，負
      責經辦系爭不動產之過戶事宜，原告則依被告之指示提供相關證件資料，對系
      爭不動產已有設定負擔一事，被告實難諉稱不知，而其既收受原告之辦理規費
      ，即應維護原告之合法權益，然其竟刻意隱瞞而未積極面告，核被告所為係構
      成幫助詐欺甚至共同詐欺，同時亦該當民法第一百八十四條第一項前段之侵權
      行為。
（三）系爭不動產因第三人林明洲未清償貸款，遭台北縣汐止鎮農會聲請查封拍賣，
      目前已進入鑑價完畢之階段，原告無端遭受鉅額損失。爰將請求被告賠償之數
      額及理由說明如后：
  １．財產上之損害：
    (1)買賣價金四百五十五萬元：原告如獲悉系爭不動產已有高額抵押權之設定，必
      然不會承購，今因被告隱匿不告知，致使原告購買後承擔不動產遭法院拍賣之
      風險，故原告顯然受有買賣價金之損害。
    (2)房屋裝璜費用四十萬元：系爭不動產購入後，原告即將室內予以裝璜並設置鐵
      窗，而上開設施或非毀損不能分離，或無替代使用之可能，故亦屬原告所受之
      財產上損害。
  ２．非財產上之損害：精神慰撫金一百萬元：民法第一百九十五條第一項規定：「
      不法侵害他人之身體、健康、名譽、自由：：被害人雖非財產上之損害，亦得
      請求賠償相當之金額：：」。茲被告所為詐欺，已使原告意思決定不自由，顯
      係侵害原告之自由權，原告自得向被告請求非財產上損害賠償。而原告自收受
      法院准予拍賣之民事裁定後，始知悉被告及其他人之詐欺犯嫌，其間為謀求解
      決之道，數度奔走，實已勞心勞力，而家人為此所衍生之關懷憂心，更讓原告
      無法釋懷，更有甚者，被告迄今毫無悛悔之意，原告精神上所受打擊，實難以
      言喻，而被告家境甚為富裕，爰審酌雙方身分、地位、經濟情況暨原告所受之
      痛苦，請求被告賠償一百萬元之精神慰撫金，應屬合理。
  ３．合計五百九十五萬元。
（四）被告除涉嫌與訴外人林明洲、洪志卿等人共同詐欺或幫助詐欺外，另尚涉有刑
      法第三百四十二條之背信罪嫌，亦構成民法第一百八十四條第一項之侵權行為
      ，爰補充陳述攻擊方法如后：
  １．被告於八十七年三月二十三日經由林明洲之極力引薦，接受原告之委任，負責
      辦理系爭不動產之產權登記事宜，故其顯係為原告處理事務之人，合先陳明。
  ２．被告於八十六年十二月十日先受林明洲之委任，辦理上開不動產高額抵押權設
      定之事實，有台北縣汐止地政事務所函覆之土地登記申請書等資料可稽，嗣後
      林明洲將該不動產以市價售與原告時，為圖掩飾設定之事實，俾免原告察覺而
      不欲購買，遂強力說服原告委任被告為承辦代書並支付委辦費用，而被告則基
      於為自己或林明洲不法利益及損害原告利益之意圖，明知該抵押權之存在有害
      原告之合法權益，竟仍蓄意隱瞞、故意不告知，致使原告誤認系爭不動產產權
      清楚，無任何設定負擔，而確定以市價價購，使原告受有財產上之損害。
  ３．核被告所為，除構成民法第一百八十四條第一項之侵權行為外，其未積極確保
      原告之權益，顯然構成委任契約內容義務之違反，依民法第五百四十四條之規
      定，對於原告因此所生之損害亦應負賠償之責，併此敘明。
（五）被告一再陳稱其並未經手買賣價金，且指稱原告有延遲交付價金之情，云云。
      惟原告主張其涉有詐欺及背信犯行，係因「其係林明洲所指定推薦，且早已知
      悉系爭不動產有高額之抵押權（為其所申辦）卻仍惡意不予告知，致使原告以
      市價購買」，要與原告是否有延遲支付價金無必然關聯，且原告最後仍支付全
      額價金無誤，而被告自接受原告之委任至辦畢所有權移轉登記止，有長達一個
      多月之期間足以告知原告抵押權設定之情，俾使原告有減少損害、維護自身權
      益之機會，然其竟未為任何表示，逕以「如果當事人已經簽訂合約，我就不會
      講，因為我覺得合約已經定死了，履行及不履行是他們自已的事情。」（詳八
      十九年十一月十日言詞辯論筆錄）塘塞卸責，實令人難以信服
（六）原告與林明洲締約之時被告即受林某之指示到場撰擬買賣合約書，原告並遵照
      被告指示提供身分證、印章等物件交予被告，嗣後辦畢所有權移轉登記後，被
      告並交付所有權狀予原告，被告雖未經手價款，然卻無礙其侵權行為及債務不
      履行責任之成立，且原告信任被告乃經辦不動產登記事宜之專業代書，又為林
      明洲大力推薦，致認其會維護原告之權益，故未向林某請求出示不動產登記謄
      本，而觀諸近年來地政事務所處理實務，若非不動產所有權人，除非有法定理
      由（如持有執行名義之債權人欲調閱債務人之財產），否則不得請領他人之登
      記謄本，故原告實無從獲悉系爭不動產早有設定之情，惟有林明洲及被告之善
      意告知始得知悉，懇請鈞院明察。
（七）經原告嗣後查證，原告先前交付被告「發票人李耀東，付款人華南商業銀行，
      票面金額二萬五千八百七十八元之支票」乙紙（供作委辦之規費，被告隨即簽
      具收據二紙交原告收執），被告竟未持以提示付款，顯見其然畏罪情虛，否則
      洵理其並無任何不請求兌現之理由！
（八）綜上所述：原告本於民法第一百八十四條第一項前段、第一百九十五條第一項
      之規定訴請被告給付五百九十五萬元及其利息，係屬有理。
三、提出：土地暨建物登記謄本、收據、買賣合約書、鈞院民事執行處函文、鈞院民
    事裁定、估價單據等件。
貳、被告方面：
一、聲明：
（一）原告之訴及假執行之聲請均駁回。
（二）被告如受不利之判決，願供擔保請准免為假執行。
二、陳述：
（一）被告並非長鈜公司之特約代書，乃臨時受委託前往辦理本件不動產之所有權移
      轉登記，係按件論酬。該公司出售其他不動產，另僱其他眾多土地代書辦理，
      於貴院檢察署八十八年度他字第七四三號詐欺案（公股）偵查中，業經其他多
      位土地代書人到庭作證在案，請調卷參考。
（二）原告之價金係直接交付賣方長鈜公司，被告未曾經手錢財，豈有向原告詐欺取
      財之可言。再被告與長鈜公司之負責人非親非故，亦無任何利害關係，無夥同
      該公司向原告詐財之理由。可見原告之主張有悖事理，不足採信。只因長鈜建
      設公司負責人已無資產，無從追索，原告企圖從被告處取償，遂不惜違背良心
      虛構事實，誣告被告與長鈜公司共同向其詐財，實際並無其事。
（三）查原告僅委任被告辦理系爭不動產之所有權移轉登記手續而已。且於訂約當日
      被告才初次與原告認識，在訂約之前原告既不認識被告，不可能先委任被告代
      其調查購買之系爭不動產，有無設定抵押權及積欠第三人債務之情事。且訂約
      後，被告亦未再見過原告，雙方僅見面一次，原告亦無於事後再委託被告調查
      之情事。本件係原告自行與賣方長鈜建設公司負責人洽談系爭不動產之買賣條
      件，雙方完成買賣條件之協議後，賣方公司臨時通知被告到場，按買賣雙方早
      已協議成立之買賣條件，代為填寫不動產買賣契約書（按本件不動產買賣契約
      書，係賣方公司印用之例稿），並受委託辦理其所有權移轉登記之有關手續而
      已，既未經手買賣價金之收取，其買賣條件如何，被告並未參與討論，豈有參
      與詐欺之可言。且一般不動產之買受人，為明瞭欲購買之不動產，有無設定抵
      押權，如有設定，其擔保之債務金額為若干，如由買方承受，實際須支付賣方
      價金，可扣減多少？於訂立不動產買賣契約之前，必須先行領取該不動產之登
      記謄本明瞭之後，才能與賣方進行買賣條件談判。原告如謂係於訂約後委託被
      告辦理所有權移轉登記時，才委託被告調查云云，在時間上既無濟於事，亦不
      合情理。
（五）本件不動產買賣契約第六條第二項既約定本買賣不動產，賣方保證產權清楚，
      如有他人主張或設定他項權利之負擔與設定抵押，應由賣方負責於尾款付清以
      前速予理清，若買方因此而受有損害時，賣方應負完全賠償責任，可見向原告
      為此保證者，為賣方之長鈜建設公司，並非被告。從此項買賣條款之約定，亦
      可推知原告明知買賣之系爭不動產有設定抵押權，原告豈可諉稱完全不知？查
      被告既非本件買賣之仲介人，並無將本件買賣標的物有無設定抵押權等債務資
      料，查明預先告知原告之義務。原告不得將自己疏忽之責任，轉嫁予無辜之被
      告。
（六）依不動產買賣契約書第三條之付款辦法：八十七年三月二十三日即簽約日交付
      訂金十萬元、簽約金一百萬元、同年三月三十日證件備齊付二百萬元、同年四
      月八日付完稅款一百四十萬元、同年四月十六日付交屋款五萬元，詳原告提出
      不動產買賣契約書第三條約定。經被告向貴院閱卷得知原告事後並未依前開約
      定日期付款，其第二期證件備齊應給付之二百萬元，係延至同年四月四日交付
      、同年四月八日之第三期款一百四十萬元及同年四月十六日之第四期款五萬元
      ，原告係延至同年五月八日將二期款一次繳納。詳見原告提出買賣契約付款簽
      收表，可見原告與賣方事後自行變更付款方式，其嗣後各期付款時，既未再通
      知被告到場參與，被告完全不知情。原告未責令先辦理塗銷抵押權登記之後，
      再行付清其餘款項，乃由於可歸責於自己之疏忽所致，與被告毫無關係。可見
      原告請求被告連帶賠償其損害，顯不近情理，且依法無據。
（七）被告係僅代為辦理買賣不動產之所有權移轉登記事項而已，且早已完成所受委
      任事項，並無任何差錯；而原告從未委託被告辦理或調查系爭不動產有無設定
      抵押權之事項，據此被告並無辦理該項調查及向原告報告之義務。原告指稱被
      告有向伊報告之責任云云，顯然無理。
（八）一般購買不動產之人，事先均應已申領買賣標的物之登記簿謄本，以明瞭其產
      權狀況，鮮有未經查明瞭解，即貿然與買賣對造簽訂契約之情事，更鮮有賣方
      無塗銷抵押權登記，便草率先行給付賣方尾款價金之情事；經查證於民國八十
      八年五月三日由永義法律事務所所發律師函及於民國八十八年六月十五日原告
      所繕寫假扣押聲請狀略稱：「不料近日卻接獲臺灣士林地方法院查封不動產之
      函文」及「而於八十八年四月間突然收到法院拍賣抵押物之裁定」云云，亦即
      系爭不動產於民國八十八年四月間已為查封之登記；但於八十八年五月十四日
      所調閱之登記簿謄本上，並無任何被查封登記，另原告所繕寫民事起訴狀內（
      民國八十八年九月七日所繕寫）卻又繕寫系爭不動產，已以進入鑑價完畢之階
      段。經查四月間本已為查封登記之不動產，曾於五月十四日間撤封，嗣後又再
      查封登記；此項登封、撤封又再查封，可知原告與賣方間，另存有其他被告不
      知之協議呢？原告先未依契約履行，又豈得以賣方事後不履行契約，而責成與
      買賣無利害關係之被告，原告顯然惡意誣攀被告。
三、證據：提出永義法律事務所函、假扣押聲請狀、土地及建物登記謄本、存證信函
    等件為證。
、本院依職權函臺北縣汐止地政事務所查汐地字第○五三六九七號抵押設定之全部
資料。
    理    由
一、本件原告起訴主張：被告係第三人長鈜公司之特約代書，其涉嫌於八十七年三、
    四月間，與該公司之董事長林明洲、董事林明欽、監察人洪志卿等共同基於不法
    所有之意圖，明知原告向林明洲所承購之不動產（門牌號碼：台北縣汐止鎮○○
    ○路四九九號七樓，含座落基地）早於八十七年三月二十三日簽訂買賣合約前之
    八十六年十二月十日即由林明洲向台北縣汐止鎮農會辦理貸款並設定四百八十萬
    元高額之抵押權，竟仍接受原告及長鈜公司之委託，以原告之費用辦理系爭不動
    產移轉登記，由於被告刻意隱匿前開貸款設定一事，致使原告誤認系爭房地無任
    何負擔，決意以市價四百五十五萬元購買之。被告從事代書職務多年，且與長鈜
    公司負責人林明洲關係密切，交情匪淺，明知系爭不動產已有設定負擔，竟未告
    知原告致原告誤買有高額抵押權設定之系爭房地，顯與林明洲、林明欽、洪志卿
    等人有共同詐欺之侵權行為行為；且被告收受原告之辦理規費，接受原告之委任
    辦理所有權移轉登記事項，即應維護原告之合法權益，然其竟刻意隱瞞而未積極
    面告，亦對原告構成背信之侵權行為，且已違反委任契約，依民法第一百八十四
    條、第五百四十四條、第一百九十五條之規定，被告應賠償原告財產上之損害買
    賣價金四百五十五萬元、房屋裝璜費用四十萬元，及非財產上之損害一百萬元，
    合計五百九十五萬元等語。
二、被告則以：被告並非長鈜公司之特約代書，亦未仲介原告與長鈜公司間之系爭不
    動產買賣，乃於原告與長鈜公司談妥買賣條件後，受兩造委託辦理系爭不動產之
    所有權移轉登記，而按件論酬。原告之買賣價金係直接交付出賣人，被告未曾經
    手，且被告與長鈜公司之負責人並無何關係，自無詐欺取財可言。況原告及長鈜
    公司僅委任被告辦理系爭不動產之所有權移轉登記手續，斯時原告已自行與賣方
    長鈜公司負責人洽談系爭不動產之買賣條件，雙方完成買賣條件之協議後，被告
    始按買賣雙方早已協議成立之買賣條件，代為填寫不動產買賣契約書（按本件不
    動產買賣契約書，係賣方公司印用之例稿），並受委辦理其所有權移轉登記之有
    關手續而已，被告既未涉及買賣條件如何之討論，豈有參與詐欺之可言？且一般
    不動產之買受人，多會先明瞭欲購買之不動產，有無設定抵押權、其擔保之債務
    金額為若干、買賣價金是否先扣減：：：之情，始與賣方進行買賣條件談判。原
    告所謂係於訂約後委託被告辦理所有權移轉登記時，才委託被告調查云云，在時
    間上既無濟於事，亦不合情理。被告係僅代為辦理買賣不動產之所有權移轉登記
    事項而已，且早已完成所受委任事項，並無任何差錯，而原告從未委託被告辦理
    或調查系爭不動產有無設定抵押權之事項，據此被告並無辦理該項調查及向原告
    報告之義務。原告指稱被告有向伊報告之責任云云，顯然無理等語，資為抗辯。
三、原告主張伊於八十六年十二月十日與訴外人長鈜公司簽訂買賣契約，購買門牌號
    碼台北縣汐止鎮○○○路四九九號七樓房屋及座落基地，被告為受兩造委任辦理
    系爭不動產所有權移轉登記之代書，明知系爭不動產設定有最高限額四百八十萬
    元之抵押權，竟未告知原告逕予辦理過戶，後系爭不動產因而遭拍賣之事實，業
    據提出土地暨建物登記謄本、收據、買賣合約書、民事執行處函、民事裁定、估
    價單據等件可稽，且為被告所不爭執，應堪信為真實。
四、原告另主張被告於原告及訴外人長鈜公司簽訂買賣契約之當場有參與價金的協商
    ，及原告委任被告之事項包括了解並告知系爭標的物之產權狀況等情，則為被告
    所否認，而以前詞置辯。
五、經查：
（一）按當事人主張有利於己之事實者，就其事實有舉證之責任，民事訴訟法第二百
      七十七條前段著有明文。
（二）原告就其主張被告曾參與本件買賣價金之協商之情，無法舉證以實其說，應認
      被告所稱其並未參與買賣過程之協商，而係於買賣契約簽訂後，始受託辦理所
      有權移轉登記之情為可採信。
（三）原告另稱伊委任被告之事項，除辦理移轉登記外，尚包括了解並告知系爭標的
      物之產權狀況，並舉房地產登記收據有「閱覽及申請謄本三百元」之費用，而
      認「清查產權狀況」確屬委任範圍云云；惟憑此尚不足認定委任範圍包括「清
      查產權狀況」，被告又抗辯其請領謄本係為了解有無假扣押、假處分等不能移
      轉所有權之情形，而不及於其它不動產物權，亦稱合理，堪可採信；況現今社
      會，不動產上有抵押權設定者所在多有，此應為一般人所熟知，是於不動產買
      賣時，買主詢問所有權上有無抵押權之設定，於何條件下塗銷或者由買受人承
      受貸款：：：等事項，堪為交易之常態。本件原告於買受前無法調閱土地登記
      謄本一節，固為兩造所不否認，惟伊仍可要求出賣人即訴外人長鈜公司出示土
      地登記謄本以明瞭產權狀況，明瞭產權狀況本應先於簽訂買賣契約及辦理所有
      權登記之前為之，豈有於簽立買賣契約後，欲辦理移轉登記之時始清查產權狀
      況之理？顯與交易常情有違，尚難認原告此部分之主張為真實，自未可遽認被
      告違背委任契約，而有背信之侵權行為。
（四）再者，被告在原告於八十七年四月四日備齊證件並繳交二百萬元備證款後，於
      同年四月十日送件辦理過戶登記，而原告嗣另於八十七年五月八日始繳交一百
      四十五萬元之完稅交屋款一節，有付款明細附卷足參，且為兩造所不爭。辦理
      過戶時原告既尚未全數繳清買賣價款，則縱斯時系爭不動產上仍有抵押權登記
      ，亦與交易常理無悖。被告並未參與買賣契約簽訂過程既經認定，買受人於簽
      約時已明白產權狀況復為事理之常，而依過戶時之情形，未塗銷抵押權亦非不
      符交易公平，則伊辯稱對原告與出賣人間有何協議並不了解，且契約已簽訂，
      伊不必置喙等語，洵為可採。是亦難認被告之「未告知」，有何故意詐欺原告
      ，使其交付財物予訴外人長鈜公司之侵權行為。
（五）綜上，原告主張被告有詐欺及背信之侵權行為，而侵害原告之財產權，於法無
      據，未可採信。
六、原告另依民法第五百四十四條，主張被告處理委任事務有過失，應負損害賠償之
    責云云。惟「告知產權狀況」並非委任範圍已如前述，被告對此自不負任何注意
    義務，當無應注意能注意而不注意之過失可言；而原告委任被告辦理所有權移轉
    登記部分已經辦理完竣，此部分亦無過失。是原告依民法第五百四十四條請求，
    亦屬無稽，非可准許。
七、綜上，原告依民法第一百八十四條第一項前段、第一百九十五條第一項、第五百
    四十四條之規定，請求被告給付五百九十五萬元，及自起訴狀繕本送達之翌日起
    至清償日止，按年息百分之五計算之利息，為無理由，不應准許；其假執行之聲
    請，因訴之駁回而失所附麗，併予駁回。
八、據上論結，原告之訴為無理由，依民事訴訟法第七十八條，判決如主文。
中      華      民      國    九十      年      一      月      十七    日
                                    臺灣士林地方法院民事第三庭
~B法      官  王怡雯
右為正本係照原本作成。
如對本判決上訴須於判決送達後廿日內向本院提出上訴狀。
中      華      民      國    九十      年      一      月      廿九    日
~B法院書記官  丁梅芬


司法院資訊處製作；財團法人民間司法改革基金會備份。
